【裁判字號】    97,上更(一),655
【裁判日期】    980225
【裁判案由】    毒品危害防制條例
【裁判全文】
臺灣高等法院刑事判決             97年度上更(一)字第655號
上  訴  人
即  被  告  甲○○
                    現於臺灣桃園女子監獄執行中
指定辯護人  扶助律師方正儒律師
上列上訴人因毒品危害防制條例案件，不服臺灣桃園地方法院96
年度訴字第1443號，中華民國97年4月29日第一審判決（起訴案
號：臺灣桃園地方法院檢察署96年度偵字第14544號），提起上
訴，經最高法院發回更審，本院判決如下：
    主  文
原判決撤銷。
甲○○販賣第三級毒品，處有期徒刑貳年拾月。扣案之第三級毒
品愷他命肆包（含塑膠袋肆個，驗前毛重伍拾貳點陸柒零公克，
驗後毛重伍拾貳點陸伍玖公克）、門號0000000000號行動電話壹
支（含SIM卡壹張），均沒收；未扣案之販賣第三級毒品所得新
臺幣柒佰元沒收之，如全部或一部不能沒收時，以其財產抵償之
。
    事  實
一、甲○○明知愷他命係屬毒品危害防制條例第2條第2項第3款
    所列管之第三級毒品，不得非法販賣，竟意圖謀不法利益，
    基於販賣第三級毒品之犯意，於民國96年6月中，在新竹市
    地址不詳之「月亮舞廳」，以約新台幣（下同）3萬元之代
    價，向不詳姓名之成年男子，購得約50多公克之第三級毒品
    愷他命，伺機販賣牟利，並利用其所使用之門號0000000000
    號行動電話作為販毒之聯絡工具，嗣由黃信凱以所持有門號
    0000000000號行動電話撥打上開門號與其聯絡，並約定交貨
    地點、價錢及數量之方式後，遂於96年6月22日凌晨2時許，
    甲○○在桃園縣龍潭鄉○○路與龍元路口之便利商店前，以
    新臺幣（下同）700元之代價，出售並交付愷他命1小包予黃
    信凱。嗣於同日凌晨2時許，黃信凱攜帶上開毒品在桃園縣
    龍潭鄉○○路與雙連街口為警查獲，經警循線再於同日下午
    2時許，在桃園縣龍潭鄉○○路上林段121號查獲甲○○，並
    扣得甲○○所有之愷他命4包（含塑膠袋4個，驗前毛重
    52.670公克，驗後毛重52.659公克）及上揭門號000000000
    0號之行動電話1支（含SIM卡1張），始查悉上情。
二、案經桃園縣政府警察局龍潭分局報請臺灣桃園地方法院檢察
    署檢察官偵查起訴。
    理  由
壹、證據能力
一、按92年9月1日施行之刑事訴訟法，已酌採英美法系之傳聞法
    則，於第159條第1項明定被告以外之人，於審判外之言詞或
    書面陳述，除法律有規定者外，不得作為證據，用以保障被
    告之反對詰問權。而本法所規定傳聞法則之例外，其中被告
    以外之人於檢察事務官、司法警察官或司法警察調查中所為
    之陳述，基於實體發現真實之訴訟目的，依第159條之2規定
    ，如與審判中之陳述不符時，經比較結果，其先前之陳述，
    相對「具有較可信之特別情況」，且為證明犯罪事實存否所
    「必要」者，或於審判中有第159條之3所列死亡等原因而無
    法或拒絕陳述之各款情形之一，經證明其調查中所為陳述絕
    對「具有可信之特別情況」，且為證明犯罪事實之存否所「
    必要」者，亦例外地賦與證據能力。本件證人黃信凱於警詢
    中所為之陳述，均屬被告以外之人於審判外之陳述，屬傳聞
    證據，而被告之選任辯護人就上開供述之證據能力提出爭執
    ；又被告於警詢中、偵查及原審法院羈押庭之之自白，辯護
    人亦質疑其合法性，認無證據能力，茲就上開有爭執之供述
    之證據能力認定如下：
 (一)證人黃信凱於警詢時陳述之證據能力：
  1、按被告以外之人（包括證人、鑑定人、告訴人、被害人及
     共同被告等）於檢察事務官、司法警察官或司法警察調查
     中所為之陳述，與審判中不符時，其先前之陳述具有較可
     信之特別情況，且為證明犯罪事實存否所必要者，得為證
     據，刑事訴訟法第159條之2定有明文。所謂「前後陳述不
     符」之要件，應就前後階段之陳述進行整體判斷，以決定
     其間是否具有實質性差異，惟無須針對全部陳述作比較，
     陳述之一部分有不符，亦屬之。而所謂「較可信之特別情
     況」之情形，亦應就前後陳述時之各種外部情況進行比較
     ，以資決定何者外部情況具有可信性。若陳述係在特別可
     信之情況下所為，則虛偽陳述之危險性即不高，雖係審判
     外陳述，或未經被告反對詰問，仍得承認其有證據能力。
  2、本案辯護人均否認證人黃信凱於警詢陳述之證據能力，查
     本案證人黃信凱於原審審理時之證述與其於警詢陳述就是
     否有向被告購買愷他命之證述有前後不符之情形（詳如後
     述），然證人黃信凱於警詢時之陳述，係出於自由意識所
     為之陳述，且員警亦依其陳述內容而為記載，員警並無以
     任何強暴、脅迫、恐嚇、利誘或其他不正之方法取供之情
     形，雖員警有要求證人黃信凱說出其係向何人購買毒品，
     黃信凱向員警表示是向被告以700元購買愷他命，此部分之
     供述亦係出於其自由陳述，且員警並無要黃信凱誣指被告
     販賣毒品等情，業據證人黃信凱、證人即員警張晃耀於原
     審審理時均證述明確。且審酌證人黃信凱先前陳述是在記
     憶猶新的情況下直接作成，一般與事實較相近，事後即可
     能因記憶減弱或變化，致有不清晰或陳述不符之現象發生
     ；況由於先前陳述時被告未在場，是證人直接面對詢問警
     員所為陳述較為坦然；事後可能因證人對被告有所顧忌或
     同情，因而在被告面前較不願陳述不利被告之事實；再者
     ，證人單獨面對司法警察（官）所為之陳述，程度上較少
     會受到強暴、脅迫、詐欺、利誘或收買等外力之影響，其
     陳述較趨於真實。若被告在庭或有其他成員參與旁聽時，
     證人可能會本能的作出迴避對被告不利之證述，或因不想
     生事乃虛構事實而為陳述。且本院就上列因素綜合判斷，
     證人黃信凱於警詢之陳述具有特別可信性，故應有證據力
     。
 (二)按對於實施刑事訴訟程序之公務員因違背法定程序取得之
     證據，除法律另有規定外，為兼顧程序正義及發現實體真
     實，應由法院於個案審理中，就個人基本人權之保障及公
     共利益之均衡維護，依比例原則及法益權衡原則，予以客
     觀之判斷，亦即宜就(1)違背法定程序之程度。(2)違背法定
     程序時之主觀意圖（即公務員是否明知違法並故意為之）
     。(3)違背法定程序時之狀況（即程序之違反是否有緊急或
     不得已之情形）。(4)侵害犯罪嫌疑人或被告權益之種類及
     輕重。(5)犯罪所生之危險或實害。(6)禁止使用證據對於預
     防將來違法取得證據之效果。(7)偵審人員如依法定程序，
     有無發現該證據之必然性。(8)證據取得之違法對被告訴訟
     上防禦不利益之程度等情狀予以審酌，以決定應否賦予證
     據能力（最高法院93年台上字第664號判例參照）。被告於
     警詢時，並未依法全程連續錄音，係先製作完筆錄，始要
     被告配合逐字照念，業據被告及製作筆錄之員警張晃耀供
     陳甚詳，因此上訴人於警詢之自白，係屬違背法定程序所
     取得之供述證據，顯有侵害被告訴訟上保障之權利，使被
     告自白之任意性受到箝制，是其警詢中之自白，應認無證
     據能力。
（三）被告於偵查時之陳述，具任意性，有證據能力。辯護人主
      張：被告於檢察官偵查時之陳述係出於照本宣科，且員警
      要被告承認，被告當時頭昏昏，只想趕快交保云云。查，
      原審當庭勘驗被告於96年6月23日檢察官偵訊光碟，勘驗
      結果：(一)被告應訊時，經常搓揉眼睛、鼻子、手臂，但
      對應正常、口齒清晰、神智清醒，應無提藥情形。(二)偵
      訊的筆錄與光碟所顯現的內容是相符的。(三)檢察官訊問
      過程是平和，沒有以威脅、恐嚇、利誘或其他不正之方法
      訊問。此有原審勘驗筆錄（見原審卷第77頁至第81頁）在
      卷可稽，足認被告於檢察官偵訊時所為之自白亦係出於其
      任意性所為之陳述，當有證據能力。
（四）被告在原審羈押庭於法官前之自白，均經原審法院依刑事
      訴訟法程序進行，此有被告簽名署押之訊問筆錄可稽，而
      被告及辯護人並未陳明於羈押庭有何出於非任意性自白之
      事由，徒以遭員警誤導，而為自白，然羈押庭訊時員警已
      不在場，是辯護人以此認被告自白非出於任意性，自不可
      採，因認被告於羈押庭訊問時之自白，有證據能力。
二、除前開供述證據之證據能力外，本案所引用之其他證據，經
    本院依法踐行調查證據程序，檢察官、被告、選任辯護人均
    不爭執各該證據之證據能力，且亦查無依法應排除其證據能
    力之情形，自得為本案證據。
貳、實體部分
一、訊之被告甲○○矢口否認有何前揭犯行，辯稱：我當時雖有
    交付1包愷他命予黃信凱，但我沒有跟他收錢，因為我們常
    常拿來拿去云云。辯護意旨則稱：被告所為僅係轉讓，並未
    牟利。經查：
 (一)上揭犯罪事實，業據被告甲○○於96年6月23日檢察官偵查時
   、原審羈押訊問時均坦承不諱，且經證人黃信凱於警詢時證
   述綦詳，證人張晃耀於原審審理時具結證述明確，並有扣案
   之白色透明結晶4包可按。且扣案之白色透明結晶4包，經送
   鑑結果，白色透明結晶4包（驗前毛重52.67 0公克，驗餘毛
   重52.659公克），檢出Ketamine（愷他命）成分，此有行政
   院衛生署管制藥品管理局管檢字第0960008645號鑑定書1份（
   見原審卷第44頁）及和信電訊公司電話雙向通聯記錄（見96
   偵字第14544號偵卷第60頁至64頁）在卷可稽，復有門號0000
   000000號之行動電話1支（含SIM卡1張）扣案可證。
 (二)證人黃信凱於警詢時證稱：K他命1小包是我於96年6月22日凌
   晨2時許，在桃園縣龍潭鄉○○○路口7-11便利商店前，向不
   知名女子以700元購得，是我向該名女子詢問有無K他命可購
   得，我要買來自己施用，該女子即為被告甲○○等語明確；
   嗣證人黃信凱於檢察官偵查時改證稱：該包愷他命是被告請
   他用云云；又於原審審理時具結證稱：被告於96年6月22日凌
   晨確實有給我1包愷他命，我們並沒有金錢交易，這一次的愷
   他命是被告送我的、招待我的云云。然證人黃信凱於檢察官
   偵查時具結證稱：於警詢所述是實在的，沒有說謊，就是綽
   號「小惠」的被告賣愷他命給我等語明確（見偵卷第70頁）
   ；又證人黃信凱於原審審理時具結證稱：「（辯護人問：既
   然是甲○○招待你愷他命，甲○○也沒有提及七百元之事，
   你為何會在警局提到七百元這個價錢？）就是警察叫我這樣
   配合。」、「（辯護人問: 你所謂警察叫你配合，是警察告
   訴你這個七百元的數目嗎？）不是。」等語；再者證人黃信
   凱於原審證稱：我所謂警察叫我配合的警察就是張晃耀，而
   張晃耀並非要我咬出被告來配合他，我所謂的配合就是講出
   誰給我愷他命，警方並沒有叫我誣指別人等語明確，而黃信
   凱於警詢之陳述既係出於任意性，業如前所述；核與證人張
   晃耀於原審審理時具結證稱：我做完第1份警詢筆錄後，就帶
   著黃信凱到偵查隊去移送他違反社會秩序維護法的案件，在
   偵查隊1樓與黃信凱閒聊，我對黃信凱說我有目擊到他們交易
   毒品之事，他就承認確實有，所以我又帶他回去樓上警備隊
   做第2份警詢筆錄，做第2份警詢筆錄時，我還沒有把甲○○
   帶回警局，這份警詢筆錄並沒有附在卷內，至於偵卷第19頁
   至第20頁的警詢筆錄則係第3份警詢筆錄。於96年6月22日捉
   到甲○○後，我們再請黃信凱指認。且我有目擊到黃信凱騎
   機車載他女友在7-11門口，剛好我在7-11買東西，我在等電
   動門開的時候，就看到黃信凱拿錢給被告，被告拿1包東西給
   黃信凱，被告將錢放在她的錢包裏，手還伸進皮包內數錢，
   我看到後，直覺認為他們可能在交易毒品，就衝出去要攔被
   告，但來不及，被告已經進入隔壁大樓，我就趕快回頭開我
   的車去追黃信凱，我大概追了1公里，沒有發現黃信凱，我又
   繞出去大馬路上，才看到黃信凱在中正路的加油站加油，我
   就下車去盤查他。因為我有看到他把毒品放在左邊的褲袋裏
   ，我就請他將左邊褲袋裏的東西拿出來，他有拿出來，我當
   天目擊的賣家，我確定就是在庭的被告等語相符（見原審卷
   第73頁至第74頁）；且證人黃信凱於警詢時亦證稱：該包毒
   品是被告以700元出售的等情明確；再者，被告於檢察官偵查
   時及原審法院聲羈訊問時均坦承有於96年6月22日凌晨以700
   元出售愷他命1包予黃信凱等語明確。證人黃信凱於原審審理
   時亦具結證稱：於警詢所謂「購得」就是「買」的意思，且
   當天張晃耀確實是在加油站盤查我，且在7-11有拿愷他命等
   語。足認被告確實有以700元之代價出售愷他命1包予黃信凱
   等情甚明，則證人黃信凱於偵查時陳稱：是被告請我施用云
   云，及其於原審證述：警詢所述不實在，偵查所述才實在云
   云，顯與上揭事實不符，不足採信。況證人黃信凱於原審審
   理時具結證稱：我與被告認識幾個月，只有以電話聯絡，大
   概1個月聯絡1次，每次講電話沒有多久，每次跟被告聯絡都
   是跟被告拿毒品，拿不用錢，我沒有以什麼方式來回饋她云
   云，亦與被告於原審審理時辯稱：我與黃信凱間是拿來拿去
   ，是我借給他云云不符。況若被告未以700元代價出售愷他命
   予黃信凱，被告為何於偵查時及原審法院聲羈時均基於自由
   意識下自行陳述確有以700元出售愷他命1包予黃信凱？核與
   證人黃信凱於警詢時亦證述有以700元向被告購買1包愷他命
   等情相符。是被告上揭所辯及辯護人辯護意旨，辯稱被告僅
   係轉讓，顯不足採信。
 (三)愷他命物稀價昂，取得不易，且為政府嚴予查緝取締之違禁
   物，而愷他命為毒品，非法販賣之刑責甚重，苟無利潤可圖
   ，衡情應無甘冒被查緝法辦重刑之危險而無端無償供應他人
   試用或隨意給予他人之理，本件查獲扣案之愷他命，驗餘含
   袋重52.659公克，數量不少，不論是瓶裝或袋裝，均可任意
   調低其純度而分裝或增減其分量，而每次買賣之價量，亦可
   隨時隨雙方關係之深淺、當時之資力、需求程度及對行情之
   認知等因素，機動的調整，被告自可依買受人之需求按原包
   裝賣出或再分裝為小包出售，則無論以原包裝賣出或分裝後
   再行出賣之每包售價，均可因賺取價差而牟得利益，又非法
   販賣愷他命係政府嚴予查緝之違法行為，非可公然為之，且
   每次買賣之價量，又隨時隨雙方關係之深淺、當時之資力、
   需求程度及對行情之認知等因素，機動的調整，因之販賣之
   利得，除經坦承犯行，或價量均達到明確外，委難查得實情
   ，職是之故，縱未確切查得販賣賺取之實際差價，但除別有
   事證，足認係按同一價格轉讓，確未牟利外，尚難執此認非
   法販賣之事證有所不足，致知過坦承者難辭重典，飾詞否認
   者反得逞僥倖，而失情理之平；尤以愷他命亦非可輕易取得
   ，凡為販賣之不法勾當者，苟無利可圖，應無甘冒被查緝法
   辦重刑之危險，平白無端義務為該買賣之工作，是其販入之
   價格必較售出之價格低廉，而有從中賺取買賣差價牟利之意
   圖及事實，應屬合理之認定；被告否認其交付愷他命予黃信
   凱有從中牟利之犯行，而依證人黃信凱之證述，固然無從因
   此確認被告販賣愷他命所得之利潤為何，然就本案而言，被
   告與黃信凱認識幾個月，甚且黃信凱為警查獲時，於警詢中
   尚不知被告真實姓名，顯見2人交情尚淺，更非親故至交，苟
   無利得，豈會甘冒重刑之風險而交付愷他命予黃信凱之理。
   從而，被告購入相當數量之愷他命，顯意在販賣營利，是所
   辯稱係自行施用云云，應係卸責之詞，礙難採信。
二、綜上，參互印證，本案事證明確，被告販賣愷他命之犯行堪
    予認定，應依法論科。
三、按愷他命係屬毒品危害防制條例第2條第2項第3款所列管之
    第三級毒品，核被告所為，係違反毒品危害防制條例第4條
    第3項販賣第三級毒品罪。
四、原審予以論科，固非無見。惟：1.有關被告警詢之自白，因
    未全程連續錄音，係違背法定程序所取得，不具證據能力，
    已見前述，惟原審據以為判決之基礎，自有未合。2.持有第
    三級毒品，未如持有第一級毒品、第二級毒品論以刑罰，是
    原審論以被告持有第三級毒品之低度行為，為販賣第三級毒
    品愷他命之高度行為所吸收，不另論罪，自有未合。3.含有
    愷他命之香菸2支，被告始終否認係供販賣之用，且其不若
    扣案數包愷他命得以分裝、保存，伺機賣出，應係供己使用
    甚明，而與本案販賣第三級毒品無關，原審併予沒收，自有
    未合。被告上訴意旨仍執陳詞，否認販賣第三級毒品，其上
    訴並無理由，然原判決亦有上揭可議之處，即無可維持，應
    予撤銷改判。
五、按被告藉販賣第三級毒品圖利，所為罪質及惡性雖然非輕，
    且犯罪後否認犯罪，未見有何悔改之心，然念本罪法定最輕
    本刑為5年以上有期徒刑甚重，到案後否認犯行畢竟屬人性
    之自然，又其販賣次數僅1次、金額700元、數量為一小包，
    情節尚無集團性之情形，惡性尚非重大不赦，若以毒品危害
    防制條例第4條第3項所規定之法定本刑而科處最輕本刑五年
    以上有期徒刑，實屬情輕法重，在客觀上尚足以引起一般之
    同情，尚有堪資憫恕之處，即令處以最低度刑罰猶嫌過重，
    本院認依其情狀處以法定刑以下之有期徒刑，即足以懲儆，
    並可達防衛社會之目的者，自非不可依客觀之犯行與主觀之
    惡性二者加以考量其情狀有無可值憫恕之處，故就被告前揭
    犯行，適用刑法第59條之規定酌量減輕其刑。爰審酌被告無
    視於毒品對於健康之戕害及國家杜絕毒品犯罪之禁令，復販
    賣毒品與他人施用，惡性非輕，及對於社會國家具有之潛在
    危害，及其犯罪之動機、目的、方法，及犯後原承認犯罪，
    嗣翻供且飾詞卸責之犯後態度，惟念及被告年輕識淺，思慮
    欠周，致誤觸法網等一切情狀，公訴人請求量處有期徒刑7
    年，殊嫌過重，量處如主文第二項所示之刑，足資懲儆。至
    敘明公訴人雖就聲請併對被告宣告強制工作云云，惟被告固
    有因施用毒品之觀察、勒戒及刻正執行強制戒治中，有卷附
    臺灣高等法院被告前案紀錄表1份可按，然亦難因此即謂被
    告有犯罪之習慣，亦無證據足以證明被告有因遊蕩或懶惰成
    習而犯罪之情形，則本件所處罪刑，應足收刑罰執行矯正之
    效果，並無依刑法第90條第1項規定宣告強制工作之必要，
    併此敘明。
六、按查獲之第一、二級毒品及專供製造或施用第一、二級毒品
    之器具，不問屬於犯人與否，均沒收銷燬之。毒品危害防制
    條例第18條第1項前段定有明文。對於第三、四級毒品並無
    沒收銷燬，而僅有沒入銷燬之規定（參見同條後段）。又按
    毒品危害防制條例第19條第1項所定「供犯罪所用或因犯罪
    所得之物」，係指犯第4條至第9條、第12條、第13條或第14
    條第1項、第2項之罪所用或所得之物，不包括「毒品本身」
    在內，自不得為第三、四級毒品之沒收依據（以犯第4條第3
    項販賣第三級毒品罪為例，其供犯罪所用之物，當指「供販
    賣第三級毒品所用之物」而言；第三級毒品本身為販賣之標
    的，為遂行販賣該毒品使用之物，始屬「供犯罪（犯第4條
    第3項之販賣第三級毒品罪）所用之物」，其理至明）。同
    條例對於查獲之製造、運輸、販賣、意圖販賣而持有、以非
    法方法使人施用、引誘他人施用及轉讓第三、四級毒品之沒
    收，並無特別規定，如其行為已構成犯罪，則該毒品即屬不
    受法律保護之違禁物，應回歸刑法之適用，依刑法第38條第
    1項第1款之規定，沒收之（參見最高法院95年度台上字第
    911號判決意旨）。本案扣案之愷他命4包（含塑膠袋4個，
    驗前毛重52.670公克，驗後毛重52.659公克）（因目前送驗
    方式尚無法將毒品與包裝袋完全析離，故包裝袋應視同毒品
    ；送驗耗盡部分，因已滅失而不存在，爰不併予宣告沒收。
    ）為違禁物，爰依刑法第38條第1項第1款規定宣告沒收之。
    公訴人主張沒收銷毀，亦有誤解。扣案被告所有之門號0000
    000000號行動電話1支（含SIM卡1張），係被告所有，供販
    賣毒品聯絡之用，業據證人黃信凱證述明確，應依毒品危害
    防制條例第19條第1項規定宣告沒收。另未扣案之被告販賣
    第三級毒品所得700元，係被告販賣毒品所得之財物，依毒
    品危害防制條例第19條第1項規定，併予宣告沒收，如全部
    或一部不能沒收時，以其財產抵償之。至含有愷他命之香菸
    2支，被告始終否認係供販賣之用，且其不若扣案數包愷他
    命得以分裝、保存，伺機賣出，應係供己使用甚明，而與本
    案販賣第三級毒品無關，自不併予沒收。
據上論斷，應依刑事訴訟法第369條第1項前段、第364條、第299
條第1項前段，毒品危害防制條例第4條第3項，第19條第1項，刑
法第11條、第59條、第38條第1項第1款，判決如主文。
本案經檢察官沈世箴到庭執行職務。
中    華    民    國    98    年    2    月    25    日
                  刑事第八庭    審判長法  官  鄭文肅
                                      法  官  蔡光治
                                      法  官  劉嶽承
以上正本證明與原本無異。
如不服本判決，應於收受送達後10日內向本院提出上訴書狀，其
未敘述上訴之理由者並得於提起上訴後10日內向本院補提理由書
（均須按他造當事人之人數附繕本）「切勿逕送上級法院」。
                                      書記官  魏淑娟
中    華    民    國    98    年    2     月    25    日
附錄：本案論罪科刑法條全文
毒品危害防制條例第4條
製造、運輸、販賣第一級毒品者，處死刑或無期徒刑；處無期徒
刑者，得併科新臺幣1千萬元以下罰金。
製造、運輸、販賣第二級毒品者，處無期徒刑或7年以上有期徒
刑，得併科新臺幣7百萬元以下罰金。
製造、運輸、販賣第三級毒品者，處5年以上有期徒刑，得併科
新臺幣5百萬元以下罰金。
製造、運輸、販賣第四級毒品者，處3年以上10年以下有期徒刑
，得併科新臺幣3百萬元以下罰金。
製造、運輸、販賣專供製造或施用毒品之器具者，處1年以上7
年以下有期徒刑，得併科新臺幣1百萬元以下罰金。
前五項之未遂犯罰之。


司法院資訊處製作；財團法人民間司法改革基金會備份。
